【裁判字號】    95,簡,696
【裁判日期】    951124
【裁判案由】    醫療法
【裁判全文】
臺北高等行政法院判決
                                     95年度簡字第00696號
原      告  甲○○
被      告  臺北市政府衛生局
代  表  人  宋晏仁（局長）住同上
上列當事人間因醫療法事件，原告不服臺北市政府中華民國95年
7 月21日府訴字第09584854200 號訴願決定，提起行政訴訟。
本院判決如下：
    主  文
原告之訴駁回。
訴訟費用由原告負擔。
    事  實
一、事實概要：緣原告為臺北市大安區○○○路○ 段17號3 樓「
    甲○○中醫診所」負責醫師，該診所於民國（下同）94年9
    月30日出刊之獨家報導第894 期第45頁刊登「甲○○中醫診
    所‧‧‧‧‧‧兒科（青少年長高、過敏、氣喘）婦科（乳
    腺增生、閉經肥胖、卵巢囊腫、內膜異位、子宮肌瘤）皮膚
    科（青春痘、黑斑、白斑、各種皮膚病）‧‧‧‧‧‧著有
    『身高向上衝』、『中醫美容最美麗』、『瘦身美顏燉補湯
    』‧‧‧‧‧‧臺北市○○○路○ 段17號3 樓‧‧‧‧‧‧
    電話：（02）0000－0000網址：www.meimei.com.tw ‧‧‧
    ‧‧‧」廣告，與「秋天長高食譜‧‧‧‧‧‧有患了厭食
    症、甲狀腺功能低下、過動兒、性早熟、營養不良、體內代
    謝不平衡、內分泌失調、體質性矮小等的小朋友，身高遠遠
    落後其他同學，就要找專業有經驗的醫生。根據小朋友體質
    給予適當的中藥，達到" 追趕生長" 的目的，並且最好在8
    －14歲之前及早治療。年齡越小，" 追趕生長" 的機會越大
    ，最後的身高和骨齡有機會達到正常標準。也就是最終身高
    有172 公分以上，女孩有162 公分以上的機會。‧‧‧‧‧
    ‧」報導內容並排。案經行政院衛生署中醫藥委員會查獲後
    ，以94年12月1 日衛中會醫字第0940016729號函移由被告處
    理；被告乃於94年12月22日訪談原告並製作談話紀錄後，核
    認原告刊登之廣告內容逾越醫療法第85條第1 項規定的範圍
    ，且上開報導內容與原告刊登之廣告內容有相互對應之實，
    乃藉廣告聯合並排宣傳醫療業務，已違反醫療法第85條第1
    項及第86條第6 款規定，爰依同法第103 條第1 項第1 款規
    定，以95年1 月18日北市衛醫護字第09530241600 號行政處
    分書，處原告新臺幣（以下同）5 萬元罰鍰。原告不服，提
    起訴願，經遭決定駁回，遂向本院提起本件行政訴訟。
二、兩造聲明：
  (一)原告聲明求為判決：
    1.訴願決定及原處分均撤銷。
    2.訴訟費用由被告負擔。
  (二)被告聲明求為判決：
    1.駁回原告之訴。
    2.訴訟費用由原告負擔。
三、兩造之爭點：
甲、原告主張：
一、原告係臺北市大安區○○○路○ 段17號3 樓「甲○○中醫診
    所」負責醫師，於94年接到「獨家報導」雜誌社參觀取材邀
    約，在確知其為製作公正專欄介紹且絕無獨家報導或有宣傳
    之虞，原告同意接受採訪並回答參觀者提問。經原告了解，
    並與獨家報導雜誌撰寫該專欄記者至台北市衛生局說明，證
    明原告確無故意及過失。醫療廣告非診所委刊，即為媒體或
    媒體知悉之人委刊，基於憲法保障人民權利之意旨，要求對
    人民制裁之行政罰，應以行為人有可歸責原因為限。今已說
    明並列文章非診所刊登，怎可仍逕行為行政處分。
二、90年11月1 日衛署醫字第0900071404號公告醫療機構接受媒
    體採訪注意事項第8 項：醫療機構接受採訪，應以不影響醫
    療作業、醫療安全或安寧秩序為原則；並宜規劃採訪區、攝
    影點及採訪動線‥．等，可知並未禁止採訪，其參觀所得內
    容為媒體言論自由，非原告所能得知將以何種方式呈現。至
    今尚未有一例行政處分是歸咎於一篇採訪報導，而被取材報
    導的診所全部受罰，其影響為醫療診所絕對不可接受採訪，
    媒體言論自由不含括醫療診所。再本案亦非醫療法第85條第
    1 項、第86條第6 款規定情事。又本案與臺北高等行政法院
    判決93年度簡字第428 號、92年度簡字第862 號原因事實相
    符，實為一篇報導專欄。獨家報導亦已表明此行為乃其單方
    面之意思表示，原告並不知情，且願負起一切法律責任，故
    原告乃善意第三人，原告無故意過失。另該頁旁側之醫療廣
    告，經獨家報導雜誌記者說明，已證明由其誤刊，獨家報導
    雜誌社願負起相關法律責任，與原告並無僱用或委任其刊登
    之情事，爰請求撤銷原處分。
乙、被告主張：
一、原告主張該並列文章並非其診所委刊，又診所廣告右側約三
    分之一欄位處刊有「‧‧‧兒科（‧‧‧過敏、氣喘）婦科
    （‧‧‧卵巢囊腫、內膜異位、子宮肌瘤）皮膚科（青春痘
    、黑斑、白斑、各種皮膚病）‧‧‧」等廣告詞句與另一則
    報導「秋天長高食譜」並排同頁（此有廣告影本可稽），兩
    則皆廣告『長高』，是以其藉廣告聯合並排為宣傳醫療業務
    ，且其右側欄位之廣告明確刊載原告診所之地址及電話，明
    顯以招徠患者為目的，系爭廣告內容已達宣傳之效果且廣告
    利益歸屬原告，是以原告違法事證明確，洵堪認定，被告機
    關仍得據此處分。
二、雖原告主張系爭獨家報導雜誌社自行企劃撰寫，惟如原告陳
    述書自承有送獨家報導雜誌社1 本書，沒有同意刊登，依經
    驗法則應可預見文章內容有被刊登之可能，而原告對獨家報
    導雜誌社報導行為縱無故意亦有過失，依社會之通念其廣告
    效益顯歸屬原告。
三、綜上論結，被告機關所為行政處分，應無不合，原處分請予
    維持。
    理  由
一、按醫療法第9 條規定：「本法所稱醫療廣告，係指利用傳播
    媒體或其他方法，宣傳醫療業務，以達招徠患者醫療為目的
    之行為。」第11條規定：「本法所稱主管機關：在中央為行
    政院衛生署；在直轄市為直轄市政府；在縣（市）為縣（市
    ）政府。」第85條第1 項規定：「醫療廣告，其內容以下列
    事項為限：一、醫療機構之名稱、開業執照字號、地址、電
    話及交通路線。二、醫師之姓名、性別、學歷、經歷及其醫
    師、專科醫師證書字號。三、全民健康保險及其他非商業性
    保險之特約醫院、診所字樣。四、診療科別及診療時間。五
    、開業、歇業、停業、復業、遷移及其年、月、日。六、其
    他經中央主管機關公告容許登載或播放事項。」第86條規定
    ：「醫療廣告不得以下列方式為之：一、假借他人名義為宣
    傳。二、利用出售或贈與醫療刊物為宣傳。三、以公開祖傳
    秘方或公開答問為宣傳。四、摘錄醫學刊物內容為宣傳。五
    、藉採訪或報導為宣傳。六、與違反前條規定內容之廣告聯
    合或並排為宣傳。七、以其他不正當方式為宣傳。」第103
    條第1 項第1 款規定：「有下列情形之一者，處新臺幣5 萬
    元以上25萬元以下罰鍰：一、違反第15條第1 項、第17條第
    2 項、第22條第2 項、第23條第2 項、第3 項、第57條、第
    61條、第63條第1 項、第64條、第72條、第85條、第86條規
    定或擅自變更核准之廣告內容。」第115 條規定：「本法所
    定之罰鍰，於私立醫療機構，處罰其負責醫師‧‧‧‧‧‧
    」同法施行細則第4 條規定：「本法第8 條（現行第9 條）
    所稱傳播媒體，指廣播、電視、錄影節目帶、新聞紙、雜誌
    、傳單、海報、招牌、牌坊、電影片及其他傳播方法。」臺
    北市政府94年2 月24日府衛企字第09404404400 號公告：「
    主旨：公告修正本府90年8 月23日府秘二字第9010798100號
    公告有關本府主管衛生業務委任事項，自即日起生效。‧‧
    ‧‧‧‧公告事項：修正後本府90年8 月23日府秘二字第
    9010798100號公告略以：『‧‧‧‧‧‧六、本府將下列業
    務委任本府衛生局，以該局名義執行之：‧‧‧‧‧‧（十
    ）醫療法中有關本府權限事項。‧‧‧‧‧‧』」
二、卷查94年9 月30日出刊之獨家報導第894 期第45頁刊登：「
    甲○○中醫診所。簡歷：甲○○醫師‧‧‧長期精研中醫學
    術，擅長兒科（青少年長高、過敏、氣喘）婦科（乳腺增生
    、閉經肥胖、卵巢囊腫、內膜異位、子宮肌瘤）皮膚科（青
    春痘、黑斑、白斑、各種皮膚病）‧‧‧著有『身高向上衝
    』、『中醫美容最美麗』、『瘦身美顏燉補湯』，廣受好評
    。現任：‧‧‧臺北市○○○路○ 段17號3 樓（信義路口、
    大安高工對面）（大安高工內有500 個停車位，請由側門進
    入）。電話：（02）0000－0000網址：www. meimei.com.tw
    ‧‧‧門診時間：‧‧‧」等文句及原告甲○○個人全身坐
    姿肖像、診所坐落位置示意圖，顯係利用傳播媒體（雜誌）
    ，宣傳醫療業務，以達招徠患者醫療為目的之行為，屬於醫
    療廣告，殆無疑義。揆其內容除診療科別外，尚及於「病名
    」和醫療效果之宣傳（例如長高、增生等），顯逾越醫療法
    第85條第1 項所容許醫療廣告刊登事項之範圍，核屬違規醫
    療廣告，亦可認定。且該廣告內容既詳細介紹甲○○醫師的
    學經歷、現任職務、診所之名稱、地址、網址、電話、門診
    時間、交通路線及坐落位置圖，並刊登原告個人全身坐姿玉
    照，合計在該雜誌第45頁右側鮮明位置，佔有約三分之一版
    面欄位，顯係出於有心人之刻意安排，復參據原告於94年12
    月22日在被告公務所談話時聲稱上開電話號碼係其住家所使
    用等語觀之，如此私密資料應係原告或其經營之中醫診所提
    供，原告否認系爭醫療廣告非其經營之診所委刊，與經驗法
    則有違，不足採信。另獨家報導周刊雜誌社副總編輯林淑慧
    於95年1 月10日在被告公務所談話時僅陳稱：系爭廣告詞句
    係已離職之一位工商記者提供給該社刊登等語（附原處分卷
    、訴願卷第15頁），原告空言指稱系爭醫療廣告，經獨家報
    導雜誌記者說明，已證明由其誤刊，獨家報導雜誌社願負起
    相關法律責任，與原告並無僱用或委任其刊登之情事云云，
    亦難採信。被告以「甲○○中醫診所」刊登醫療廣告，違反
    醫療法第85條第1 項規定，依同法第103 條第1 項第1 款規
    定，對其負責醫師即原告科處罰鍰，於法並無不合。
三、次按醫療廣告不得以與違反醫療法第85條規定內容之廣告聯
    合或並排為宣傳之方式為之，既為醫療法第86條第6 款所明
    定，其構成要件即應具備：一則違反醫療法第85條規定之醫
    療廣告，另一則醫療廣告與前開違反醫療法第85條規定內容
    之醫療廣告以聯合或並排宣傳之方式為之，且主觀上行為人
    具有故意或過失，始得以違反該法第86條第6 款規定論處。
    系爭醫療廣告固與另一則報導「秋天長高食譜」並排同頁（
    此有廣告影本附原處分卷可稽），惟並無兩則廣告存在，自
    難認其符合醫療法第86條第6 款之要件。至於兩者皆宣傳「
    長高」，前者廣告「甲○○醫師長期精研中醫學術，擅長兒
    科（青少年長高），著有『身高向上衝』」，後者報導「要
    找專業有經驗的醫生，根據小朋友體質給予適當的中藥，達
    到" 追趕生長" 的目的」，相互呼對應，搭配右側欄位之廣
    告明確刊載原告診所之地址及電話，明顯以招徠患者為目的
    ，參以原告自承於94年曾接受「獨家報導」雜誌社採訪並回
    答參觀者提問，及贈送雜誌社一本書籍等情，可見系爭廣告
    另有藉採訪或報導為宣傳，違反醫療法第86條第5 款之情形
    。原處分誤引醫療法第86條第6 款作為處罰之依據，固有未
    洽，惟原告經營之診所既已違反醫療法第85條第1 項規定，
    仍應依同法第103 條第1 項第1 款規定，加以處罰，且係處
    以法定最低度罰鍰，故前開一部用法瑕疵，對於原處分之結
    論尚無影響。
四、至原告主張本院93年度簡字第428 號及92年度簡字第862 號
    等判決撤銷原處分，其原因事實與本件相符乙節。查本院93
    年度簡字第428 號判決係謂：「系爭二○○三年五月份『女
    性常春雜誌』第一○八頁之『醫學美容診所之旅』，其刊載
    及介紹原告所經營之『泛亞診所』，並非原告花費請『女性
    常春雜誌』刊登之醫療廣告，原告亦未因此給付任何代價或
    利益與該雜誌或採訪之記者，已如前述；另揆諸該雜誌係以
    『醫學美容診所之旅』為專欄名稱，介紹台北市五家較具特
    色之醫學美容中心或診所，作一專輯系列之報導，故報導之
    內容涉及多家診所，並非僅特別採訪原告所經營之診所，即
    可得知該篇專欄之目的，並非在為哪一家診所或醫療機構作
    廣告或宣傳，而係在向消費者作一最新醫療美容消費資訊之
    介紹，同時以此特別之專欄報導內容。足認上開報導既由該
    雜誌採訪者主導其內容，原告等診所僅係被動式接受採訪，
    該報導顯非意在商業宣傳之廣告行為，其內容並非醫療廣告
    甚明，自與行政院衛生署八十九年九月十五日衛署醫字第０
    八九００一一六二一號函內所載藉採訪或報導為宣傳之函釋
    相異。」92年度簡字第862 號判決係謂：「系爭二○○三年
    五月份『女性常春雜誌』第一○八頁之『醫學美容診所之旅
    』，其刊載及介紹原告所經營之『廖苑利皮膚診所』，並非
    原告花費請『女性常春雜誌』刊登之醫療廣告，原告亦未因
    此給付任何代價或利益與該雜誌或採訪之記者，已如本述；
    另揆諸該雜誌係以『醫學美容診所之旅』為專欄名稱，介紹
    台北市五家較具特色之醫學美容中心或診所，作一專輯系列
    之報導，故報導之內容含涉多家診所，並非僅特別採訪原告
    所經營之診所，即可得知該篇專欄之目的，並非在為哪一家
    診所或醫療機構作廣告或宣傳，而係在向消費者作一最新醫
    療美容消費資訊之介紹，同時以此特別之專欄報導內容。足
    認上開報導既由該雜誌採訪者主導其內容，原告等診所僅係
    被動式接受採訪，該報導顯非意在商業宣傳之廣告行為，其
    內容並非醫療廣告甚明。」核與本案醫療廣告違規之事證不
    同，尚難比附援引為有利於原告之論據。
五、綜上所述，原處分結論既無違誤，訴願決定予以維持，即無
    不合，原告仍執前詞及個人主觀之見解，請求撤銷訴願決定
    及原處分，為無理由，應予駁回。又本件依卷內及本院調查
    所得資料，事證已臻明確，爰不經言詞辯論為判決。
據上論結，本件原告之訴為無理由，爰依行政訴訟法第233 條第
1 項、第98條第3 項前段，判決如主文。
中    華    民    國    95    年    11    月    24    日
                             第四庭法  官  林  文  舟
上為正本係照原本作成。
本件以訴訟事件所涉及之法律見解具有原則性者為限，始得於本
判決送達後20日內向本院提出上訴狀並表明上訴理由，如已於本
判決宣示後送達前提起上訴者，應於判決送達後20日內補具上訴
理由（均按他造人數附繕本），且經最高行政法院許可後方得上
訴。
中    華    民    國    95    年    11    月    24    日
                                   書記官  林  俞  文


司法院資訊處製作；財團法人民間司法改革基金會備份。
